臺灣臺北地方法院刑事判決　　　　　　　　　　　　　九十三年度訴字第三二九號
　　公　訴　人　臺灣臺北地方法院檢察署檢察官
　　被　　　告　乙○○
　　選任辯護人　龔維智律師
右列被告因偽造文書案件，經檢察官提起公訴（九十二年度偵字第二三五四一號），
本院判決如左：
    主  文
乙○○無罪。
    理  由
一、公訴意旨略以：被告乙○○為全聯通股份有限公司（下稱全聯通公司）負責人，
    於民國九十二年五月二十三日與華笙工程股份有限公司（下稱華笙公司）之代表
    人丙○○簽訂協議書，接續原由華笙公司承攬之「法鼓山中華佛研所銅屋頂工程
    」，被告明知協議內容僅為：由全聯通公司支付剩餘工程之全部成本費用（包含
    華笙公司設定抵押與第三人勝堡村營造工程股份有限公司《下稱勝堡村公司》作
    為履約擔保之不動產貸款利息每月四萬元），華笙公司之專業經理人甲○○繼續
    管理工地以確保施工品質及華笙公司不負後續盈虧責任等，而同意由全聯通公司
    承接上開工程，華笙公司為使被告知悉每期工程請款金額，遂同意交付華笙公司
    統一發票及發票章與被告，並約定全聯通公司代華笙公司支付材料費用，惟須由
    華笙公司開立同額統一發票交付全聯通公司作為憑證，華笙公司自始並未授權乙○○代為簽發統一發票。詎被告基於概括犯意，竟擅自於九十二年五月二十五日
    以前述發票章，利用公司會計人員，連續開具如附表所示之九十二年五月（起訴
    書誤載為五、六月）之統一發票六張，據以為工程支出而行使之，使華笙公司成
    為發票人，增加華笙公司營利事業所得額，亦造成華笙公司未按時申報銷售額，
    均足生損害於華笙公司及丙○○，嗣因全聯通公司進場施工後，並未依前揭協議
    內容履約，華笙公司為避免被告再擅自開統一發票，乃多次催告全聯通公司返還
    所交付之統一發票及發票章，被告始於九十二年七月十六日將華笙公司之統一發
    票及發票章寄還，始知上情，因認被告涉犯刑法第二百十六條、第二百十條之行
    使偽造私文書罪云云。
二、按犯罪事實應依證據認定之，無證據不得推定其犯罪事實；不能證明被告犯罪者
    ，應諭知無罪之判決，刑事訴訟法第一百五十四條第二項、第三百零一條第一項
    分別定有明文。又所謂認定犯罪事實之證據，係指足以認定被告確有犯罪行為之
    積極證據而言，如未發現相當證據，或證據不足以證明，自不能以推測或擬制之
    方法，以為裁判基礎；再告訴人之指訴，係以使被告受刑事訴追為目的，是其陳
    述是否與事實相符，仍應調查其他事實以資審認，始得為不利被告之認定，此有
    最高法院四十年台上字第八六號、五十二年台上字第一三○○號判例可供參照。
三、公訴人認被告乙○○涉有右揭行使偽造私文書罪嫌，無非係以告訴人即華笙公司
    代表人丙○○指述、證人甲○○之證詞，並有法鼓山銅屋頂工程合作協議書、如
    附表所示之統一發票六紙、匯款人為全聯通公司之匯款委託書（回條）、萬律聯
    合法律事務所九十二年六月二十五日函文、九十二年八月十二日簽訂之工程合約
    書、中華佛學研究所銅屋瓦工程移轉協議書、財政部臺北市國稅局松山分局處分
    書附卷足稽為其論據。訊據被告乙○○堅詞否認有為右揭偽造文書犯行，辯稱：
    伊係全聯通公司之負責人，於九十二年五月二十三日正式承接原由華笙公司承攬
    之法鼓山中華佛研所銅屋頂工程後，因華笙公司於同年三、四月尚有未給付之小
    包工程款，於五月十五日之後小包商前開予華笙公司之請款發票，已無法收回更
    正發票抬頭為全聯通公司，故經甲○○同意後，即由伊公司會計丁○○使用所保
    管華笙公司之發票及發票章，開立附表所示六紙發票，並由全聯通公司支付小包
    工程款等語。經查：
  (一)被告為負責人之全聯通公司與華笙公司自九十年七月間起，以全聯通公司出資進
    口材料，華笙公司出名並施作之合作方式，承攬原由勝堡村公司向法鼓山中華佛
    研所承攬之銅屋頂工程（含接待大廳、演講廳），嗣於九十二年一月間，被告發
    現華笙公司財務出現危機，並有故意隱瞞向勝堡村公司請款金額之情形，於同年
    二月間乃要求華笙工司將華笙公司統一發票及發票章交予被告保管，以供全聯通
    公司明瞭華笙公司向勝堡村公司請款之數額。同年四、五月間華笙公司無法繼續
    施作前揭工程，即於同年五月二十三日與全聯通公司簽訂協議書，將前開工程之
    施作及債務由全聯通公司概括承受，並於同年八月十二日經勝堡村公司同意回溯
    至同年六月十八日起由全聯通公司概括承受華笙公司有關前揭工程之權利義務而
    簽立工程合約書等情，業據被告供承在卷，並有證人即華笙公司負責人丙○○、
    證人甲○○之證詞，勝堡村公司總經理陳新全、資財部總經理高泉煌之證詞可按
    ，復有本院九十一年度訴字第四七六九號民事判決、華笙公司甲○○收款明細表
    、法鼓山銅屋頂工程合作協議書各一紙及工程合約書二紙足稽。
  (二)法鼓山銅屋頂工程由全聯通公司概括承受後，全聯通公司應給付承受前九十二年
    三、四月間及承受當月即同年五月間華笙公司應給付予小包商之工程款，被告就
    此供稱：「簽約以後，華笙公司還有尚未給付的工程款，簽約之後即二十三日我
    們開始給付工程款，我們付款都要進貨的憑證，當時進貨憑證分二類，一部份是
    五月份的請款，我們請廠商更正發票的抬頭為全聯通公司，有一部分是三、四月
    份的進貨憑證，通常發貨就要附進貨憑證，五月十五日以後廠商三、四月份的發
    票就沒有辦法更改為全聯通公司的抬頭，所以此部分我們沒有辦法付款，因為沒
    有進貨憑證，當時我協調甲○○，因為這一部分廠商已經開發票給華笙公司，我
    們要求華笙公司開同額發票給我們，作為進項憑證，我們才付三、四月份廠商的
    錢。」、「他這六張發票不來，我們不可能付款，因為沒有憑證」等語，核與證
    人即華笙公司之負責人丙○○證稱：「如果下包請款，是開給我們這一方（按指
    開立華笙公司抬頭之發票），由我們拿去全聯通公司請款，再由我們華笙公司開
    發票給全聯通公司」等語相符合，足徵全聯通公司承受華笙公司前開工程後，對
    於承接前後華笙公司小包工程款之給付及取得進項憑證之方式，可分為三、四月
    間華笙公司小包商開立以華笙公司為買受人之請款發票，由全聯通公司付款部分
    ，應由華笙公司依全聯通公司給付之款項開立同額之發票予全聯通公司以供作進
    項憑證之用，而五月以後之華笙公司小包商仍以華笙公司為買受人所開立之請款
    發票，則由全聯通公司要求小包商更換發票買受人為全聯通公司後，再行給付工
    程款之原則處理。
  (三)據此全聯通公司對於三、四月間華笙公司小包商之請款，已經給付如附表所示六
    紙發票之金額等情，業經證人即華笙公司之工務經理即甲○○於本院審理時結證
    稱「所以三、四月份下游廠商的部分帳款應由全聯通公司支付。」、「（問三、
    四月份廠商開給華笙公司的發票有沒有由全聯通公司來付款？）應該說有，是有
    一部分。」、「（問華笙公司有沒有收到華笙公司所支付系爭統一發票六張金額
    款項？）沒有，全聯通公司直接以匯款方式支付予開立六張統一發票的六家廠商
    。」等語及證人丙○○再證稱：「（問華笙公司有沒有支付統一發票上面之款項
    給開具發票的公司？）華笙公司的款項都是由全聯通公司來支付，所以華笙公司
    並沒有支付這些款項。」等語可證。全聯通公司既已履行付款之責，於付款後再
    依前開協議處理模式，為取得進項憑證而請求華笙公司開立同額發票等情，亦有
    證人即全聯通公司會計丁○○於本院審理時證稱：「那時候全聯通公司已經接了
    華笙公司的工程，發票是三、四月份的已經報過稅了，來請款是五月間，發票已
    經無法重開，我就打電話問華笙公司的甲○○工程款的發票廠商都已經開給華笙
    公司，沒有辦法付款，我打電話問甲○○這個發票是不是可以請華笙公司開給全
    聯通公司」、「（這六筆款項是否同時來請款？）不是同時請款。」、「我做帳
    比較方便，我之前都是廠商請款之前我先問好，然後再統一開。」等語足稽。
  (四)證人丙○○、甲○○於本院審理中均證稱：未同意全聯通公司可使用所保管之華
    笙公司統一發票及發票章開立統一發票云云，惟華笙公司就全聯通公司給付小包
    商三、四月間無法變更發票抬頭之工程款，應開立同額發票以供全聯通公司取得
    進項憑證，已如前述，而此時華笙公司三至六月間之統一發票本及發票章均置放
    於全聯通公司，五月底全聯通公司會計就前開已經支付小包商之款項，為取得進
    項憑證以扣抵銷項稅額，在經華笙公司負責人同意，於華笙公司已取得小包先前
    開立之發票可供扣抵而無損害之情形下，直接開立如附表之六紙發票，符合交易
    便利，與情理不悖，堪信證人丁○○結證稱：「甲○○說發票在我們公司由鍾小
    姐保管，甲○○叫我去拿發票開。」、「（問是否告知甲○○或丙○○每筆發票
    金額？）是。」等語應為真實無虛，證人丙○○、甲○○所證未同意被告開立附
    表所示發票云云，與前揭處理模式不符，又無相關佐證資料，自不足採信。綜上
    ，被告辯稱開立附表所示發票業經華笙公司同意，係供全聯通公司為進項憑證之
    用等情均一一證明如前，其開立附表所示發票六紙，即難認有偽造文書之故意，
    不能證明被告犯罪，自應為無罪判決之諭知。
據上論斷，應依刑事訴訟法第三百零一條第一項前段，判決如主文。
本案經檢察官彭慶文到庭執行職務
中　　　華　　　民　　　國　　九十三　　年　　　六　　　月　　 十五 　　日
                                      臺灣臺北地方法院刑事第十四庭
                                      審判長法官  宋  松  璟
                                            法官  吳  秋  宏
                                            法官  王  綽  光
右正本證明與原本無異。
如不服本判決，應於判決送達後十日內，向本院提出上訴狀。
                                          書記官  蔡  梅  蓮
中　　　華　　　民　　　國　　九十三　　年　　　六　　　月　　 十八 　　日
　附表：（華笙公司開立全聯通公司為買受人之發票）
│編號　│　 統一發票號碼　　 │金額（新台幣元）　　　　│　　發票日期
│　一　│ＴＷ00000000│一萬八千九百元　　　　　│九十二年五月二十五日
│　二　│ＴＷ00000000│二十二萬二千九百八十七元│九十二年五月二十五日
│　三　│ＴＷ00000000│二萬八千四百零九元　　　│九十二年五月二十五日
│　四　│ＴＷ00000000│二十二萬五千五百九十元　│九十二年五月二十五日
│　五　│ＴＷ00000000│三萬五千元　　　　　　　│九十二年五月二十五日
│　六　│ＴＷ00000000│八千七百五十元　　　　　│九十二年五月二十五日
